【裁判字號】    97,訴,404
【裁判日期】    980421
【裁判案由】    違章建築
【裁判全文】
臺中高等行政法院判決
                                       97年度訴字第404號
                              .
原      告  甲○○
訴訟代理人  徐文宗  律師
複代理人    林雅儒  律師
被      告  臺中縣政府
代  表  人  乙○○
訴訟代理人  丙○○
上列當事人間因違章建築事件，原告不服內政部中華民國97年10
月3日台內訴字第0970142939號訴願決定，提起行政訴訟，本院
判決如下︰
    主  文
訴願決定及原處分關於撤銷臺中縣太平市○○路○段12巷33號註
銷違章建築查報部分均撤銷。
訴訟費用由被告負擔。
    事實及理由
一、事實概要：
    緣被告機關為開發臺中縣太平市新光地區為新社區，並解決
    大里溪河川整治用地取得問題需要，報經內政部以民國（下
    同）92年11月12日內授中辦地字第0920084780號函核准辦理
    太平市區徵收，並以93年1月8日府地區徵字第09
    30010839-1號公告徵收土地改良物。原告所有坐落臺中縣太
    平市○○路○段12巷33號建物（下稱系爭建物）位於上開區
    段徵收範圍內，為84年查報有案之違章建築，後因訴外人鄭
    輝君等3人申請註銷蔣平注等27戶違建案，經被告機關於86
    年4月1日以86府工使字第78237號函同意註銷違建。嗣被告
    機關就上開區段徵收範圍內之房屋執行強制拆除，其中未被
    註銷違建者，對於被告機關前開86年4月1日函提出質疑，為
    釐清違建與否之爭議，被告機關會同相關單位重新會勘，並
    重新審查，認86年前開函逕為註銷原查報有案之違章建築顯
    有瑕疵，復於97年3月6日以府工使字第0970061989號函撤銷
    之。原告不服，提起訴願，遭決定駁回，遂提起行政訴訟。
二、本件原告主張：
（一）按「對法律上已不存在之法律主體所為行政處分，應屬無
      效。如發生權利之概括繼受，應以權利繼受人為行政處分
      之相對人，並對其為通知。對已不存在之法律主體所為之
      行政處分，並不因通知其權利概括繼受人而生效．．．。
      經查，本件耕地三七五租約，經被告重新審查後，雖於89
      年9月21日以89民字第16851號函核定准由地主收回，並通
      知出租人何○源、何○川及承租人何有傳在案。惟原承租
      人何有傳業於89年8月29日被告核定前死亡，此有何有傳
      之除戶戶籍謄本附於本院卷可按，則被告對於原承租人何
      有傳死亡後，所為准由地主收回耕地之核定處分，揆諸上
      開說明，應屬無效之行政處分。又本件被告並未以何有傳
      之繼承人為相對人，並對之通知，其所為之上開核定處分
      ，對於何有傳之繼承人亦不生效力」，高雄高等行政法院
      90年度訴字第1634號著有判決。本件被告機關並未將原處
      分書面送達系爭房屋之所有權人即原告，而係向系爭房屋
      前手謝超送達，是原處分未向權利人送達，依前揭法院判
      決意旨，其送達顯不合法，依行政程序法第110條規定，
      原處分對原告自不發生效力。
（二）本件原告所有系爭建物，係原告於78年11月6日自林尚武
      受讓而來，而林尚武復自謝超受讓而來，而謝超早在62年
      12月28有遷入之戶籍證明，該遷入紀錄時間僅與實施建築
      管理相差4天，而被告機關86年4月19日新光橋上、下游違
      建會勘紀錄結論及調查名冊上所載違建人姓名謝超之房屋
      違建日期為62年5月，顯見該建物早在62年12月24日實施
      建築管理之前即已興建存在。次按，依95年8月17日「太
      平市區徵收範圍案內中山路4段12巷內合法建物
      認定現場會勘紀錄」，其「建管單位認定結果原因」係載
      「本門牌原始戶口遷入證明雖為建築法修正前之證明文件
      ，惟經現場勘查結果，本案建築物屋頂已重新翻修，依建
      築法第9條規定，應申請建照，查本案並無修建資料可稽
      」，足見原告因可提出相關證明可證系爭建物確為實施建
      築管理前合法存在之建物，故而被告機關當時乃以86年4
      月1日府工使字第78237號函同意註銷查報違建處分，足證
      該註銷查報違建處分並無違誤，被告機關自應就前開註銷
      違建處分「當時」究有何違法之處負舉證責任，非可執系
      爭建物重新翻修為由，逕撤銷前開並無違法之註銷違建處
      分，是系爭行政處分自非適法。再者，被告機關片面認定
      系爭建物屋頂重新翻修，原告特予否認，被告機關依法自
      應就該重新翻修事實負舉整責任。復按「行政行為應受法
      律及一般法律原則之拘束。」行政程序法第4條定有明文
      ，被告機關違法撤銷註銷違建處分之事實，已如前述，退
      萬步言，被告機關於95年8月7日所為現況調查，所謂重新
      認定屋頂翻修云云，竟未依法提出任何違章建築之查報單
      ，亦未依法查報通知原告，即逕為要求拆除違建之處分，
      其行政行為顯然有違上揭法律規定及依法行政原則，亦非
      適法。
（三）縱認被告機關所為86年4月1日之註銷違建處分違法，惟按
      「第一百十七條之撤銷權，應自原處分機關或其上級機關
      知有撤銷原因時起，二年內為之。」行政程序法第121條
      定有明文。本件系爭原處分並未對原告合法送達，自不對
      原告發生效力，即認本件有撤銷原因，被告機關亦已罹於
      行使撤銷權期間。又原告因能提出上開遷入證明，是被告
      機關在86年4月19日乃對原告之建物加以會勘，並特別說
      明註銷違章建築，惟被告機關嗣依據94年5月30日召開太
      平市區徵收範圍內太平市○○路○段12巷內涉
      及查報有案違章建築認定疑義工作小組第3次會議紀錄結
      論，列舉得發放及不得發放補償費認定原則，本件於當時
      係經權責單位註銷查報違章建築者，並曾提出臺中縣太平
      鄉公所（現改制為太平市公所）之合法建物證明文件，惟
      因太平鄉公所意見為其核發未實施都市計畫以外地區建築
      管理證明文件，僅供接水、接電或申請營業登記之用，不
      得做為合法房屋證明之用，被告機關乃據以撤銷前註銷違
      建函，是被告機關至遲於94年5月30日即知有撤銷原因，
      惟其至97年3月6日始以府工使字第0970061989號函註銷86
      年4月1日府工使字第78237號函，依前揭法律規定，被告
      機關行使撤銷權已罹於除斥期間，亦非適法。
（四）綜上所述，被告機關漠視上開事實而以原處分撤銷86年4
      月1日府工使字第78237號之處分，自屬違法。爰聲明求為
      判決：(一)訴願決定及原處分關於撤銷臺中縣太平市○○路
      ○段12巷33號註銷違章建築查報部分均撤銷。(二)訴訟費用
      由被告負擔。
三、被告則以：
（一）被告機關86年4月1日府工使字第78237號函之處分相對人
      （編號：B12）為謝超，並非原告。退步言之，若原告未
      收到被告機關上開處分，又如何知悉被告機關上開處分而
      提起訴願及行政訴訟，或係由謝超轉知原告，故被告機關
      已合法送達原相對人謝超，並無不合法。又被告機關97年
      3月6日府工使字第0970061989號函，係依95年9月27日府
      地區徵字第0950271015號函辦理之太平市區徵
      收範圍內太平市○○路○段12巷內合法建物會勘結論之續
      辦行政處分，並無違反行政程序法第121條規定。
（二）本件原告之系爭建物坐落於臺中縣太平市○○路○段12巷
      33號，經太平鄉公所以84年5月17日84太鄉建字第13536號
      違章建築查報單查報至被告機關。因違建人姓名及違建地
      點大部分不詳，被告機關遂依據前臺灣省政府建設廳73年
      8月29日建四字第163732號函及前開違章建築查報單辦理
      ，以84年5月23日84府工建字第121224號公告，其公告主
      旨：公告冊列建築物（詳查報單）為違章建築，請違建人
      依法補辦建造執照，逾期強制拆除；公告期滿後，該違建
      物依法強制拆除。嗣於84年6月28日以工建字第159890號
      公告違章建築拆除通知；公告（違建人姓名、住址不詳）
      違章建築拆除案。惟於85年10月26日訴外人鄭輝君等3人
      申請註銷蔣平注等27戶違建案，經會勘所提證件，被告機
      關於86年2月18日以86府工使字第34346號函及4月1日86府
      工使字第78237號函同意註銷違建，其中坐落臺中縣太平
      市○○路○段12巷房屋10戶，為被告機關辦理太平市區徵收之範圍內。嗣被告機關於86年4月23日就上
      開區段徵收範圍內之房屋執行強制拆除，其中未被註銷違
      建者，以渠等亦為辦理太平市區徵收，坐落臺
      中縣太平市○○路○段12巷內房屋之一，對於被告機關前
      開86年2月18日及4月1日函提出質疑，何以僅註銷其他10
      戶之違建案，事關發放徵收救濟金與否，為釐清違建與否
      之爭議，被告機關乃邀集相關單位重新會勘，嗣於95年9
      月27日以府地區徵字第0950271015號函檢送「太平市區徵收範圍案內中山路4段12巷內合法建物認定現
      場會勘紀錄」結論略以，被告機關以86年4月1日函註銷所
      依之證件「遷入證明」，該遷入證明並無系爭房屋之面積
      、構造、樓層等資料記載，致無法判定系爭房屋為合法房
      屋。故當時註銷違建顯有瑕疵，被告機關乃以97年3月6日
      府工使字第0970061989號函撤銷86年4月1日府工使字第78
      237號函，是本件系爭房屋仍屬查報有案之違建，且因非
      屬新違章建築，依據違章建築處理辦法規定，故無須再重
      新查報違建。
（三）按「所稱建造，係指下列行為：一新建：為新建造之建築
      物或將原建築物全部拆除而重行建築者。二增建：於原建
      築物增加其面積或高度者。但以過廊與原建築物連接者，
      應視為新建。三改建：將建築物之一部分拆除，於原建築
      基地範圍內改建，而不增高或擴大面積者。四修建：建築
      物之基礎、樑柱、承重牆壁、樓地板、屋架或屋頂、其中
      任何一種有過半之修理或變更者。」「建築物非經申請直
      轄市、縣（市）（局）主管建築機關之審查許可並發給執
      照，不得擅自建造或使用或拆除．．．。」「本辦法所稱
      之違章建築，為建築法適用地區內，依法應申請當地主管
      建築機關之審查許可並發給執照方能建築，而擅自建築之
      建築物。」「直轄市、縣（市）主管建築機關，應於接到
      違章建築查報人員報告之日起五日內實施勘查，認定必須
      拆除者，應即拆除之。認定尚未構成拆除要件者，通知違
      建人於收到通知後三十日內，依建築法第三十條之規定補
      行申請執照。違建人之申請執照不合規定或逾期未補辦申
      領執照手續者，直轄市、縣（市）主管建築機關應拆除之
      。」分別為建築法第9條、第25條、違章建築處理辦法第2
      條及第5條規定所明定。次按臺中縣太平市係內政部指定
      實施建築法及62年12月24日訂頒實施都市計畫以外地區建
      築物管理辦法實施管理之地區；換言之，臺中縣太平市自
      實施都市計畫以外地區建築物管理辦法頒布實施日起，舉
      凡建築法第9條規定之新建、增建、修建、改建等建築行
      為，均須依據同法第25條規定向建築主管機關申請執照手
      續，經審查合格並領得執照始得建造，否則，擅自建造即
      屬違章建築，觀前開規定自明。
（四）依臺灣省政府66年3月22日府建四字第8233號函有關建築
      法修正公布前合法房屋之認定：「建築法修正公布前合法
      房屋接水、接電或申請營業登記，如何認定其房屋為合法
      。建築法適用地區，依該法第3條規定為『實施都市計畫
      地區』、『實施區域計畫地區』、『經內政部指定地區』
      ．．．至建築法於60年12月22日修正公布前之合法房屋依
      內政部63年3月8日台內營字第575150號函第2項規定4種文
      件（1.房屋謄本、建築執照或建物登記證明2.戶口遷入證
      明3.完納稅捐證明4.繳納自來水或電費證明）之一申請接
      水、接電或申請營業登記，應依『建築法』適用時間認定
      其房屋是否合法。」。本件系爭房屋縱使依前揭上開函釋
      規定提出4種文件之一證明為合法房屋，惟其中戶口遷入
      證明、繳納自來水或電費證明2項證明文件，並未記載房
      屋面積、樓層數、構造別，僅記錄何時遷入或何時有用電
      或用水之紀錄，而違建查報單則有記載：違建面積、房屋
      構造、樓層數，倘僅憑戶口遷入證明、繳納自來水或電費
      證明，又當如何註銷違建？可見被告機關於86年2月18日
      與4月1日兩次註銷10戶違建案，在法令認定上實有瑕疵。
      至於原告所有系爭建物，於10年後重新會勘認定乙節，按
      系爭建物經太平鄉公所於84年間查報違建，被告機關於86
      年註銷違建，其後再以原處分撤銷之，其間相距11年，但
      前開戶口遷入證明其房屋於59年9月10日遷入至註銷違建
      ，則有27年之久，前後相較，系爭建物自59年9月10日遷
      入迄今約30餘年，因時空環境變化不堪使用而自行拆除重
      （改）建，若未申領執照即構成違建。
（五）臺中縣太平市自62年12月24日起，建造房屋必須依據建築
      法第25條規定申請經領得執照始得動工，而被告機關86年
      4月1日府工使字第78237號函註銷原告違建，當時係依據
      太平鄉公所證明文件辦理註銷違建。再者，被告機關於94
      年7月7日以府地區徵字第0940183082號函檢送94年5月30
      日召開「太平市區徵收範圍內太平市○○路○
      段12巷內涉及查報有案違章建築認定疑義工作小組第3次
      會議紀錄」結論一、（三）太平市公所意見：「本所核發
      未實施都市計畫以外地區建築管理證明文件，僅供接水、
      接電或申請營業登記之用，不得作為合法房屋證明之用」
      。退萬步言，臺中縣太平市自62年12月24日起至86年4月1
      日註銷，長達23年之久期間，原聲稱於62年以前建造之房
      屋，因時空環境變化、民生需求，而重建（改建），未經
      申領執照即擅自動工興建，已違反建築法第25條規定，即
      構成違章建築。
（六）綜上所述，被告機關所為原處分依法有據，爰聲明求為判
      決駁回原告之訴。
四、兩造之爭點：
    (一)被告原處分是否已合法送達原告。
    (二)系爭臺中縣太平市○○路○段12巷33號房屋是否為臺中縣
      太平市62年12月24日實施建築管理前存在之合法建物。
五、經查：
（一）按建築法第3條第1項、第9條、第25條規定：「本法適用
      地區如下：一、實施都市計畫地區。二實施區域計畫地區
      。三經內政部指定地區。（65年1月8日修正前本條第1項
      原條文為本法之適用地區如下：一實施都市計畫地區。二
      經中央主管建築機關指定之地區）。」「本法所稱建造，
      係指下列行為：一新建：為新建造之建築物或將原建築物
      全部拆除而重行建築者。二增建：於原建築物增加其面積
      或高度者。但以過廊與原建築物連接者，應視為新建。三
      改建：將建築物之一部分拆除，於原建築基地範圍內改造
      ，而不增高或擴大面積者。四修建建築物之基礎、樑柱、
      承重牆壁、樓地板、屋架或屋頂，其中任何一種有過半之
      修理或變更者。」「建築物非經申請直轄市、縣（市）（
      局）主管機關之審查許可並發給執照，不得擅自建造或使
      用或拆除．．．。」又違章建築處理辦法第2條、第5條規
      定：「本辦法所稱之違章建築，為建築法適用地區內，依
      法應申請當地主管建築機關之審查許可並發給執照方能建
      築，而擅自建築之建築物。」「直轄市、縣（市）主管建
      築機關，應於接到違章建築查報人員報告之日起五日內實
      施勘查，認定必須拆除者，應即拆除之。認定尚未構成拆
      除要件者，通知違建人於收到通知後三十日內，依建築法
      第三十條之規定補行申請執照。違建人之申請執照不合規
      定或逾期未補辦申領執照手續者，直轄市、縣（市）主管
      建築機關應拆除之。」
（二）本件被告機關為開發臺中縣太平新光地區為新社區，並解
      決大里溪河川整治用地取得問題需要，以93年1月8日府地
      區徵字第0930010839-1號公告徵收太平市區徵
      收範圍內土地改良物。因需拆除該區段徵收範圍內原告所
      有系爭建物，經被告機關查證結果，係屬84年查報有案之
      違章建物；惟因辦理強制拆除時之違章建築確切位置及其
      是否係拆除又重建之建物，難以認定，被告機關爰決定該
      巷內所有建物暫緩發放補償費，經被告機關重新彙整相關
      資料後，以86年4月1日府工使字第78237號函同意註銷原
      查報有案之違建。嗣又經被告機關重新審查，認為前開函
      逕為註銷原查報有案之違建顯有瑕疵，乃以97年3月6日府
      工使字第0970061989號函註銷86年4月1日府工使字第7823
      7號函違章建築查報案。原告不服，提起訴願，訴願決定
      引據被告機關97年8月26日府工使字第0970227609號函檢
      附訴願補充答辯書檢具之臺中縣太平戶政事務所97年8月
      15日中縣太戶字第0970004071號函及該函檢附之相關資料
      （訴願卷第21至27頁），以系爭臺中縣太平市○○路○段
      12巷33號建物，門牌整編前為中山路204之4號，最早設籍
      時間為62年12月28日，係訴外人謝超由中山路204號住址
      變更至系爭地址，時間在太平市62年12月24日實施建築管
      理之後，無以證明系爭建物於實施建築管理前已有人設籍
      而為合法建築物，且原告所提文件亦不足以證明系爭建築
      物係合法建築物，遂認系爭房屋係屬違章建築，駁回原告
      訴願，揆諸首開規定，雖非無見。
（三）查原告所有系爭臺中縣太平市○○路○段12巷33建物，乃
      原告於78年11月6日自訴外人林尚武受讓而來，而林尚武
      復受讓自訴外人謝超，迭據原告陳明在卷，並有讓渡書附
      卷（訴願卷第87頁、本院卷第21頁）可稽，且為被告所不
      爭；參以被告機關86年4月19日會勘系爭房屋時，於房屋
      調查名冊除載明系爭房屋違建人為訴外人謝超、違建日期
      62年5月外，備註欄並記載原告甲○○姓名（本院卷第25
      頁）乙節，原告此部分之主張應屬實在。又被告系爭97年
      3月6日府工使字第0970061989號函係送達予該處分主旨所
      載名冊之訴外人蘇崇秀、陳德政及謝超（原告之前前手-B
      12部分），有該處分在卷（本院卷第11至13頁）足憑，原
      告既輾轉自謝超受讓系爭建物，則被告機關以系爭處分撤
      銷被告前86年4月1日府工使字第78237號函同意註銷系爭
      建物違章建築查報案（本院卷第63至65頁），雖係向原告
      之前手謝超送達，惟原告已自系爭處分之另一相對人陳德
      政處獲悉處分內容，並檢具訴願書、以訴外人陳德政為相
      對人之系爭處分及相關資料影本，依法提起訴願（訴願卷
      第81至93頁、本院卷第11至13頁），核屬訴願法第14條第
      2項規定「利害關係人提起訴願者」，是原告於訴願遭駁
      回後，循序提起本件行政訴訟，自屬合法。
（四）按臺灣省政府66年3月22日府建四字第8233號函有關建築
      法修正公布前合法房屋之認定規定：「建築法修正公布前
      合法房屋接水、接電或申請營業登記，如何認定其房屋為
      合法。一建築法適用地區，依該法第3條規定為『實施都
      市計畫地區』、『實施區域計畫地區』、『經內政部指定
      地區』．．．。至建築法於60年12月22日修正公布前之合
      法房屋依內政部63年3月8日台內營字第575150號函第2項
      規定4種文件（(1).房屋謄本、建築執照或建物登記證明(2)
      戶口遷入證明(3)完納稅捐證明(4)繳納自來水或電費證明）
      之一申請接水、接電或申請營業登記，應依『建築法』適
      用時間認定其房屋是否合法，並依下列規定辦理：．．．
      (三)內政部指定地區：經內政部指定實施『建築法』而於62
      年12月24日訂頒『實施都市計畫以外地區建築管理辦法』
      實施管理之地區計有：1.62年12月24日指定一至十二等則
      『田』地目之土地，及下列省轄市、鄉、鎮縣轄市全部行
      政區：．．．臺中縣：．．．太平鄉、．．．。」而被告
      機關94年5月30日召開之「太平市區徵收範圍
      內太平市○○路○段12巷內涉及查報有案違章建築認定疑
      義工作小組第3次會議紀錄」結論記載：「一本案經本工
      作小組討論及彙整相關資料後研提補償費發放認定原則如
      下：(一)得發放補償費原則：（略）。(二)不得發放補償費原
      則：（略）。(三)太平市公所意見：（略）。二案經本案受
      託廠商『欽成營造股份有限公司』依本工作小組第2次會
      議結論及上開認定原則，彙整分析區內查估建築物清冊及
      相關圖說，並經工作小組成員共同認定逐戶判讀獲致結論
      如下：．．．及尚待釐清者計18戶外．．．。三另18戶尚
      待釐清部分，請欽成營造股份有限公司依86年當時查報違
      章建物拆除示意圖、水利課提供86年『太平市新光橋附近
      河川警戒線地形成果圖』內之相關構造、面積位置及住址
      位置先行比對本區段徵收範圍地形圖查估建物現況等資料
      ，分析彙整並研提處理方案，俾於下次會議時邀集財政部
      國有財產局、太平市公所、太平戶政事務所及臺中縣稅捐
      稽徵處大屯分處等相關單位討論，必要時再訂期會同辦理
      現場勘查」等語，被告機關並以94年7月7日府地區徵字第
      0940183082號函檢送該會議紀錄予被告所屬區段徵收課，
      請依該會議結論辦理（本院卷第72至74頁）。經核本件系
      爭建物即是該結論二、三所載「尚待釐清」的18戶者之一
      ，其後被告所屬工務局、地政局及太平戶政事務所、欽成
      營造股份有限公司復於95年8月17日辦理「太平市區徵收範圍內太平市○○路○段12巷內合法建物認定
      現場會勘」，原告系爭建物亦為該次被會勘者之一，並經
      該次會勘認定原告系爭建物非屬合法房屋（本院卷第67至
      71頁），被告機關遂依前開94年5月30日「太平市區徵收範圍內太平市○○路○段12巷內涉及查報有案
      違章建築認定疑義工作小組第3次會議紀錄」及95年8月17
      日「太平市區徵收範圍內太平市○○路○段12
      巷內合法建物認定現場會勘紀錄」結論，於97年3月6日以
      系爭處分據以撤銷被告機關86年2月18日86府工使字第343
      46號函及86年4月1日86府工使字第78237號函同意註銷違
      建案。準此，被告機關係於95年8月17日再次會勘時始認
      定原告系爭建物非屬合法房屋，則被告機關以系爭97年3
      月6日府工使字第0970061989號函（處分）撤銷系爭建物
      前揭註銷違建案時，尚未逾行政程序法第121條第1項規定
      2年之除斥期間甚明，原告此部分之主張，固非可採。然
      查，被告系爭處分附件「違建名冊」關於系爭建物部分（
      即B12），該「撤銷前註銷違建函之依據」欄記載：「1.
      本府95年8月17日辦理之太平新光地區區段徵收範圍內太
      平市○○路○段12巷內合法建物認定現場會勘紀錄。2.本
      府94年5月30日召開太平市區徵收範圍內太平
      市○○路○段12巷內涉及查報有案違章建築認定疑義工作
      小組第3次會議紀錄一(三)太平市公所意見：本所核發未實
      施都市計畫以外地區建築管理證明文件，僅供接水、接電
      或申請營業登記之用，不得作為合法房屋證明之用。3.太
      平市為內政部62年12月24日頒布之實施都市計畫以外地區
      建築管理地區之一，故太平市自62年12月24日以後，凡建
      築法第4、7條之建築物、雜項工作物，均必須依同法第25
      條經向主管建築機關申請經審查合格並經領得執行（按應
      為「執照」之誤），否則即屬違建（違章建築管理辦法第
      2條明定）。而其據為撤銷前註銷違建函即被告機關95年8
      月17日辦理之太平新光地區區段徵收範圍內太平市○○路
      ○段12巷內合法建物認定現場會勘紀錄關於系爭建物部分
      （B12），其中「內政部63.3.8臺內營字第57150號函規定
      建築法修正前合法房屋之四種證明文件（62年12月24日前
      ）」欄記載：「房屋謄本、建築執照或建物登記證明：無
      。戶口遷入證明：民國62年12月14日遷入。完繳稅捐證明
      ：起課年月民國84年1月。繳納自來水或電費證明：64年
      12月申請新設用電」；「建管單位認定結果」欄載明：「
      原因：本門牌原始戶口遷入證明雖為建築法修正前之證明
      文件，惟經現場勘查結果，本案建築物屋頂已重新翻修，
      依建築法第9條規定，應申請建照，查本案並無修建資料
      可稽」等語（本院卷第70頁）。按被告機關上開95年8月
      17日關於系爭建物之會勘紀錄既已載明系爭建物門牌原始
      戶口遷入證明文件記載遷入日期為62年12月14日，乃內政
      部63.3.8臺內營字第57150號函規定建築法修正前合法房
      屋之4種證明文件之一，且系爭建物違章者，僅建築物屋
      頂重新翻修部分，被告機關系爭處分依據該現場會勘紀錄
      遽認系爭建物整棟全部均屬違章建築，已有未合。又前揭
      臺灣省政府66年3月22日府建四字第8233號函有關建築法
      修正公布前合法房屋之認定規定：「建築法於60年12月22
      日修正公布前之合法房屋依內政部63年3月8日台內營字第
      575150號函第2項規定4種文件（(1).房屋謄本、建築執照
      或建物登記證明(2)戶口遷入證明(3)完納稅捐證明(4)繳納自
      來水或電費證明）之一申請接水、接電或申請營業登記，
      應依建築法適用時間認定其房屋是否合法；而臺中縣太平
      市經內政部指定於62年12月24日實施建築管理，故是否屬
      實施建築管理前之合法房屋，只要提出前開(1).房屋謄本
      、建築執照或建物登記證明(2)戶口遷入證明(3)完納稅捐證
      明(4)繳納自來水或電費證明之一即可據以申請接水、接電
      或申請營業登記；申言之，上開「戶口遷入」等文件苟不
      能證明其為實施建築管理前業已存在之合法房屋，如何依
      據該等證明文件憑以申請接水、接電或申請營業登記。是
      被告機關倘認系爭建物於實施建築管理後有增建、改建或
      修建情事，自應依職權予以調查，依據調查所得之證據予
      以查報、證明其違章，始為適法，尚難以系爭房屋之戶口
      遷入證明並無記載房屋面積、構造、樓層而認被告前開86
      年逕為註銷系爭建物違反建築法部分之違章建築查報有瑕
      疵，遂予撤銷。原告訴訟論旨執以指摘，非無可採。
（五）綜上所述，被告原處分核有前揭違誤，訴願決定未予詳查
      ，遞予維持，亦有未合，原告聲明均求予撤銷，為有理由
      。應將訴願決定及原處分均撤銷，由被告機關查明後，另
      為處分，以符法制，並昭折服。又依卷附訴外人謝超之戶
      籍謄本記載，謝超於62年12月14日即有遷入設籍；被告86
      年4月19日會勘紀錄亦載明系爭建物違建日期為62年5月（
      本院卷第22至25頁），惟於訴願程序中，臺中縣太平戶政
      事務所97年8月15日中縣太戶字第0970004071號函稱：太
      平市戶政事務所門牌資料中無太平市○○路○段12巷33號
      門牌編釘資料，該址原為本縣太平市○○路204之4號於67
      年2月1日門牌整編為現址；另查來函原告所稱前手謝超係
      於62年12月14日由本縣后里鄉．．．遷入本縣太平鄉○○
      ○村○○路204號，同年12月28日再住址變更至本縣太平
      鄉○○路204之4號，並於67年2月1日門牌整編為本縣太平
      市○○路○段12巷33號；經查太平市戶政事務所新光村戶
      長索引名冊，太平市○○路204之4號最早設籍日期為62年
      12月28日等語，並提出該所67年2月1日中山路門牌整編新
      舊號數對照表、中山路204之4號歷史門牌資料、謝超設籍
      中山路204之4號戶籍謄本、謝超62年12月28日住址變更登
      記申請書、新光村戶長索引名冊影本為證（訴願卷第21至
      27頁），其實情如何，被告機關於重為處分時，宜併為斟
      酌，俾符實際，附此敘明。
六、據上論結，本件原告之訴為有理由，依行政訴訟法第195條
    第1項前段、第98條第1項前段，判決如主文。
中    華    民    國    98    年    4     月    21    日
                臺中高等行政法院第二庭
                          審判長法  官  胡  國  棟
                                法  官  林  金  本
                                法  官  林  秋  華
以上正本證明與原本無異。
如不服本判決，應於判決送達後20日內向本院提出上訴書狀，其
未表明上訴理由者，應於提起上訴後20日內向本院提出上訴理由
書（須依對造人數附具繕本）；如於本判決宣示或公告後送達前
提起上訴者，應於判決送達後20日內補提上訴理由書（須附繕本
）。未表明上訴理由者，逕以裁定駁回。
中    華    民    國    98    年    4     月    21    日
                                書記官  蔡  逸  媚


司法院資訊處製作；財團法人民間司法改革基金會備份。
